【裁判字號】    96,智,61
【裁判日期】    981027
【裁判案由】    損害賠償
【裁判全文】
臺灣臺北地方法院民事判決                96年度智字第61號
原      告  培新科技股份有限公司
法定代理人  己○○
訴訟代理人  傅文民律師
複  代理人  丙○○
被      告  伍佰科技企業股份有限公司
法定代理人  戊○○
訴訟代理人  徐偉律師
            陳志隆律師
複  代理人  乙○○
被      告  雙飛燕科技股份有限公司
法定代理人  丁○○
訴訟代理人  甲○○
上列當事人間請求損害賠償事件，本院於民國98年10月6 日言詞
辯論終結，判決如下：
    主      文
原告之訴及假執行之聲請均駁回。
訴訟費用由原告負擔。
    事實及理由
一、原告起訴主張略以：
  (一)雙燕牌型號為X6-28D、X6-30D、X6-55D、X6-60D、X6-70D之
    雙聚焦X6滑鼠（下稱系爭滑鼠）均由被告伍佰科技企業股份
    有限公司（下稱伍佰公司）製造、輸入，交由被告雙飛燕科
    技股份有限公司（下稱雙飛燕公司）在臺灣地區銷售之產品
    。經原告委請財團法人臺灣經濟科技發展研究所智慧科學研
    究所（下稱臺經院）鑑定，其結果為系爭滑鼠之對應構成要
    件，均與原告享有專利權之「光學信號影像擷取方法」發明
    專利（專利申請案號： 00000000、專刊公告編號：0000000
    ，下稱系爭專利）構成實質相同，侵害系爭專利申請專利範
    圍第4項、第7項，是依專利法第56條第1 項，被告製造、輸
    入及販賣系爭滑鼠，業已侵害原告之專利權。原告已於民國
    96年4 月14日委請律師發函請求被告立即停止製造、販賣型
    號X6-55D之系爭滑鼠，詎料被告收函後不僅拒不停止製造、
    販賣型號X6-55D之系爭滑鼠，甚於96年6 月間在臺北世貿一
    館電腦展會場公開展示、販賣系爭滑鼠，並迄仍經由網際網
    路繼續販賣系爭滑鼠。依專利法第84條第1項及民法第185條
    規定，原告得請求被告連帶給付侵害專利權之賠償金，又初
    步估計被告自95年間起共同製造、輸入及販賣系爭滑鼠，約
    可有7,800,000元美金之收入，依專利法第85條第1項第2 款
    ，原告自得依此計算損害額，惟原告因考量訴訟費用額，僅
    向被告請求連帶給付新臺幣（下同）2,000,000元。
  (二)被告伍佰公司雖辯稱臺經院之鑑定內容及意旨不符專利侵害
    鑑定之要點，不得作為本件認為被告侵權之依據，而應再另
    行委託鑑定云云，然臺經院之鑑定報告業已遵守相關鑑定準
    則，並無不可採信之處，且系爭專利確係經主管機關授予原
    告專利權在案，被告伍佰公司辯稱系爭專利不具可專利性，
    應不可採，亦不影響原告享有之專利權。至於被告雙飛燕公
    司事實上不僅為系爭滑鼠之臺灣總代理，亦為系爭滑鼠之製
    造商，絕對有能力判斷系爭滑鼠是否侵害原告之專利權，是
    被告雙飛燕公司之抗辯，無非臨訟飾詞，難以採信。
  (三)而鑑定人國立臺灣科技大學（下稱鑑定人）固然作成系爭滑
    鼠未落入系爭專利申請專利範圍內之鑑定結果，惟按「『先
    前技術』係涵蓋申請日（主張優先權者，則為優先權日）之
    前所有能為公眾得知之資訊」，此為專利侵害鑑定要點第43
    頁至第44頁所載，由此可知「先前技術」僅包含專利法第22
    條第1項所列之「申請前已見於刊物或已公開使用者」，以
    及「申請前已為公眾所知悉者」等情形，不包含專利法第23
    條規定「申請在先而在其申請後始公開或公告之發明或新型
    專利申請案」之情形。審酌鑑定人所出具之專利鑑定報告書
    （下稱系爭鑑定報告）附件九之中華民國專利公告第590286
    號「光學滑鼠之結構改良(二)」（下稱系爭引證專利），係於
    93年6月1日始經核准公告，而系爭專利早於92年11月21日即
    提出申請，是系爭引證專利所揭露之技術思想乃晚於系爭專
    利之申請日，並非「申請前已見於刊物或已公開使用者」或
    「申請前已為公眾所知悉者」，顯不足為系爭專利之先前技
    術。故系爭鑑定報告以系爭引證專利所揭露之技術思想為由
    ，認本件鑑定適用「先前技術阻卻」云云，顯有違誤之處。
    又於專利侵害鑑定，附屬項的侵害成立，原則上所依附請求
    項的侵害成立，例外情形是所依附請求項被認定無效，或所
    依附請求項因實施先前技術阻卻均等侵害，而附屬項之均等
    侵害仍成立，反之，所依附請求項的侵害成立，附屬項的侵
    害未必成立。因此系爭鑑定報告有如上述例外情形，遽認「
    基於待鑑定對象並未落入本專利之申請專利範圍第4 項，而
    本專利之申請專利範圍第5 項是附屬在本專利之申請專利範
    圍第4項，故待鑑定對象亦未落入本專利之申請專利範圍第5
    項」、「基於待鑑定對象並未落入本專利之申請專利範圍第
    4項，而本專利之申請專利範圍第6項是附屬在本專利之申請
    專利範圍第4 項，故待鑑定對象亦未落入本專利之申請專利
    範圍第6 項」、「基於待鑑定對象並未落入本專利之申請專
    利範圍第7項，而本專利之申請專利範圍第8項是附屬在本專
    利之申請專利範圍第7 項，故待鑑定對象亦未落入本專利之
    申請專利範圍第8 項」、「基於待鑑定對象並未落入本專利
    之申請專利範圍第7項，而本專利之申請專利範圍第9項是附
    屬在本專利之申請專利範圍第7 項，故待鑑定對象亦未落入
    本專利之申請專利範圍第9 項」云云，恐有率斷之虞。再專
    利標的為方法專利時，應就待鑑定對象中與申請專利範圍所
    述之申請標的對應方法予以比對，待鑑定對象應包括能證明
    其實施方法之證據，而為確定待鑑定對象之實施方法，必要
    時應進行現場勘驗或實驗（參專利侵害鑑定要點第37頁）。
    系爭鑑定報告固以「待鑑定對象要件四之該影像接觸面（31
    *） 之影像反射至分光物件（2*），擷取影像之光軸（R*）
    係近乎與經該分光物件（2*）反射光束之光軸（D1*） 重疊
    」、「待鑑定對象要件三之經該分光物件（2*）反射一次以
    上反射光束之光軸（D1*） 至一透明介質物件下方之影像接
    觸面（31*）」、「待鑑定對象要件四之該影像接觸面（31*
    ）之影像反射至分光物件（2*），擷取影像之光軸（R*）係
    近乎與經該分光物件（2*） 一次以上反射光束之光軸（D1*
    ）重疊」等為由，認定「不符本專利要件四之該影像接觸面
    （31）之影像反射至分光物件（2），擷取影像之光軸（R）
    係與經該分光物件（2）反射光束之光軸（D1） 重疊之文義
    讀取」、「不符本專利要件三之經該分光鏡（2） 一次反射
    光束之光軸（D1）至一透明介質物件下方之影像接觸面（31
    ）之文義讀取」、「不符本專利要件四之該影像接觸面（31
    ）之影像反射至分光鏡（2），擷取影像之光軸（R）係與經
    該分光鏡（2） 一次反射光束之光軸（D1）重疊之文義讀取
    」，然鑑定人未進行實驗以確定待鑑定對象之實施方法，即
    貿然採信待鑑定對象之擷取影像之光軸係「近乎與經該分光
    物件反射光束之光軸重疊」，且「經該分光物件『一次以上
    』反射光束之光軸至一透明介質物件下方之影像接觸面」，
    而且「係近乎與經該分光物件一次以上反射光束之光軸重疊
    」，尚難令原告信服，故系爭鑑定報告尚不足以為原告不利
    之判斷。
  (四)系爭引證專利無法證明系爭專利不具新穎性及進步性，蓋系
    爭引證專利之公告日93年6月1日係晚於系爭專利之申請日92
    年11月21日，是系爭引證專利非屬可與系爭專利比對之「先
    前技術」，無法證明系爭專利不具新穎性及進步性。又系爭
    引證專利係為「物品專利」，且其專利說明書通篇均未揭露
    與系爭專利申請專利範圍第4項及第7項之「整體方法步驟」
    相類似之內容，顯然無法證明系爭專利符合擬制喪失新穎性
    。退步言之，由系爭引證專利之說明圖式第3 圖顯示，其實
    施態樣不包含「……反射光束之光軸至一透明介質物件下方
    之影像接觸面」，且其自角稜鏡之反射面所反射的光束亦未
    與自目標物件反射的光束之光軸重疊，而明顯不同於系爭專
    利「擷取影像之光軸係與經該分光物件反射光束之光軸重疊
    」之技術特徵，自無法證明系爭專利符合專利法第23條擬制
    喪失新穎性的規定。
  (五)而美國專利第US0000000 號（下稱系爭美國專利）亦無法證
    明系爭專利不具新穎性及進步性，蓋系爭美國專利之公告日
    雖早於系爭專利之申請日，然是否可作為系爭專利之先前技
    術而比對，應另參考現行專利審查基準彙編第2-3-33頁所列
    之參考標準。因系爭美國專利之技術領域係屬手持之掃描裝
    置，且其目的係欲解決手持之掃描裝置對原圖像的掃描與重
    建圖像，然系爭專利係為提供用於光學滑鼠而用，目的在於
    解決先前技術中光學滑鼠長期無法在玻璃面上作動的問題，
    兩者技術領域不同、用於解決不同的技術問題，且兩者所揭
    露的技術特徵並無功能或特性上的關聯，故系爭美國專利無
    法作為系爭專利的相關先前技術。又系爭美國專利係揭露一
    種掃描裝置與方法，其專利說明書全篇在說明使用掃描裝置
    利用原圖像之部分重建出原圖像的合成複製品，並使原圖像
    的合成複製品與原圖像有高度的相似性，雖其揭露原圖可為
    一紙或一透明膜，但未揭露任何光源與光束路徑的具體定義
    ，並未具備「擷取影像之光軸係與經該分光物件反射光束之
    光軸重疊」之技術特徵。且系爭美國專利須在光源處加設一
    準直鏡片，才能得到較為明亮均勻的光束以增進掃描圖像的
    品質，然系爭專利無須準直鏡片即能達到相同目的，就節省
    光源之目的相較，益證系爭美國專利與系爭專利之發明目的
    完全相反，更無相同的技術課題及技術特徵之功能、特性關
    聯性。而系爭鑑定報告中雖引用系爭美國專利為附件，然並
    未認定其為「先前技術」，由此可知系爭美國專利不但非屬
    系爭專利之相關先前技術，且未揭露系爭專利申請專利範圍
    第4項及第7項之任何技術特徵，而無法證明系爭專利不具新
    穎性。再系爭美國專利之掃描裝置結構較為複雜，而系爭專
    利在不同的技術領域中，能夠提供光學滑鼠使用較少的構件
    來達成在透明介質物件上作動與節省光學滑鼠之光源的技術
    功效及功能，由此更顯系爭專利具備進步性。況系爭美國專
    利說明書內容完全無記載有關轉用、置換、改變或組合於光
    學滑鼠，以運用於光學滑鼠可在如玻璃面之透明介質上作動
    之任何技術內容揭露，是光學滑鼠所屬技術領域中具有通常
    知識者，無法利用系爭美國專利之揭露輕易完成系爭專利的
    「整體方法步驟」，因而無法證明系爭專利不具備進步性。
    綜上，被告所提出之各項證據並未揭露系爭專利的「整體方
    法步驟」，且亦未能由被告提出之證據得到所屬技術領域中
    具有通常知識者能夠輕易完成之結論，從而，系爭專利具備
    新穎性及進步性等專利要件，並無任何應撤銷專利權之事由
    。準此，系爭滑鼠之「光束」、「光軸」及「近乎重疊」之
    技術特徵，實質相同於系爭專利之「重疊」技術手段，並能
    達到在透明介質物件上作動的功能與結果，仍應被認定為符
    合均等論而落入系爭專利範圍。
  (六)被告所提之經濟部智慧財產局專利舉發審定書（下稱系爭審
    定書），其第5 頁提到系爭專利並不符合擬制喪失新穎性，
    且被告於系爭審定書所舉之引證案均採用不透明的介質，然
    系爭專利係於加入透明介質情況下使用，相同之光學原理，
    應用於不同之介質會有不同功效，就此點應認具備進步性。
    且系爭專利之構成要件亦較被告於系爭審定書所舉之引證案
    更為精簡，其所欲所解決之問題不同，應用領域亦不相同。
    再系爭審定書並未確定，因此對本院並無拘束力。並聲明：
    (1)被告應連帶給付原告2,000,000 元，及自起訴狀繕本送達
    之翌日起至清償日止，按週年利率5%計算之利息。(2)願供擔
    保，請准宣告假執行。
二、被告雙飛燕公司答辯：
    原告指稱被告雙飛燕公司銷售之系爭滑鼠與系爭專利構成實
    質相同，並以臺經院之鑑定報告為證云云，惟被告雙飛燕公
    司係被告伍佰公司之臺灣總代理商，僅是單純代理銷售系爭
    滑鼠，本不知悉系爭滑鼠有侵害系爭專利之虞，故前於96年
    4 月14日接獲原告委託律師所發之函後，為免涉入專利侵權
    糾紛，並維護自身商譽，已立即通知供應商就相關商品停止
    進貨，且要求各家通路商及賣場陸續將相關產品下架，並停
    止一切銷售行為，故被告雙飛燕公司已無再繼續販售系爭滑
    鼠之情事，是原告應向被告伍佰公司求償，非被告雙飛燕公
    司。並聲明：除願供擔保請准免為假執行之宣告外，如主文
    所示。
三、被告伍佰公司答辯：
  (一)原告所提之臺經院之鑑定無法明確證明被告有侵害專利權之
    情事，蓋臺經院鑑定之結論僅以「專利申請案之申請專利範
    圍實質相同」云云，並未依據專利侵害鑑定之準則，就系爭
    滑鼠與系爭專利有何相同或相異處做細部鑑定結論，亦未判
    定待鑑定對象是否符合「文義讀取」，再基於全要件原則之
    均等論分析等。故臺經院之鑑定方式實屬草率，不具專業性
    ，不得作為侵害系爭專利之依據。又臺經院之鑑定結論雖以
    「專利申請案之申請專利範圍實質相同」，惟該鑑定函文說
    明第3 點仍載明「本初步鑑定係就前開鑑定資料所為之基礎
    鑑定分析，最終鑑定結論仍需依據細部鑑定後所出具之鑑定
    報告書為準，故而本初步鑑定結論僅供委託人或委託代理人
    內部參考，不得作為主張任何權利或其他用途使用」等語，
    顯見臺經院就專利比對部分，僅就表面觀察，並未就細部事
    項為進一步之分析，故該鑑定結論不應為原告求償之依據。
    再被告就系爭專利曾委託國立中央大學光電研究所張榮森教
    授為精確細部之專利內容鑑定（見本院卷第90頁至第96頁）
    ，竟發現系爭專利之申請範圍第1、4、7 、10項所述其實施
    為不可能之情事及其運用見於教材書之習知之技術及運用申
    請前之習用技術、知識顯而易之未能改進功效，可見系爭專
    利已違反專利法第22條第1項第1款及第2 款之規定，系爭專
    利恐有不具可專利性之情事，被告已就系爭專利為舉發，若
    系爭專利不具可專利性，則他人使用該專利，當然不構成系
    爭專利之侵害。
  (二)系爭專利範圍為「光學信號影像擷取方法」之方法專利，其
    專利範圍第1、4、7 、10項為獨立項，其餘均為附屬項，申
    請日期為西元2003年11月21日，核准日期為西元2005年4月1
    日，然並未限制其專利使用於光學滑鼠，而專利範圍描述為
    「1.一種光學信號影像擷取方法，包括下列步驟：產生一鉛
    直方向投射光束之光軸；該光軸直射至一分光物件；經該分
    光物件投射光束之光軸至一透明介質物件下方之影像接觸面
    ；該影像接觸面之影像反射至前述分光物件，擷取影像之光
    軸係與經該分光物件透射光束之光軸重疊；經該分光物件一
    次或一次以上反射影像之光軸至一透鏡，供一影像感測元件
    擷取經該透鏡作用之影像。2.如申請專利範圍第1 項所述之
    光學信號影像擷取方法，其中透明介質為玻璃。3.如申請專
    利範圍第1 項所述之光學信號影像擷取方法，其亦可在非透
    明介質物件上擷取影像。4.一種光學信號影像擷取方法，包
    括下列步驟：產生一投射光束之光軸；該光軸直射至一分光
    物件；經該分光物件一次或一次以上反射光束之光軸至一透
    明介質物件下方之影像接觸面；該影像接觸面之影像反射至
    分光物件，擷取影像之光軸係與經該分光物件透射光束之光
    軸重疊；經該分光物件透射影像之光軸至一透鏡，供一影像
    感測元件擷取經該透鏡作用之影像。5.如申請專利範圍第 4
    項所述之光學信號影像擷取方法，其中透明介質為玻璃。6.
    如申請專利範圍第4 項所述之光學信號影像擷取方法，其亦
    可在非透明介質物件上擷取影像。7.一種光學信號影像擷取
    方法，包括下列步驟：產生一水平方向之投射光束之光軸；
    該光軸直射至一分光鏡；經該分光鏡一次反射光束之光軸至
    一透明介質物件下方之影像接觸面；該影像接觸面之影像反
    射至分光鏡，擷取影像之光軸係與經該分光鏡一次反射光束
    之光軸重疊；經該分光鏡透射影像之光軸至一透鏡，供一影
    像感測元件擷取經該透鏡作用之影像。8.如申請專利範圍第
    7 項所述之光學信號影像擷取方法，其中透明介質為玻璃。
    9.如申請專利範圍第7 項所述之光學信號影像擷取方法，其
    亦可在非透明介質物件上擷取影像。10.一種光學信號影像擷
    取方法，包括下列步驟：產生一鉛直方向投射光束之光軸；
    該光軸直射至一鏡組；經該鏡組二次反射光束之光軸至一透
    明介質物件下方之影像接觸面；該影像接觸面之影像反射至
    鏡組，擷取影像之光軸係與經該鏡組二次反射光束之光軸重
    疊；經該鏡組透射影像之光軸至一透鏡，供一影像感測元件
    擷取經該透鏡作用之影像。11.如申請專利範圍10項所述之光
    學信號影像擷取方法，其中透明介質為玻璃。12.如申請專利
    範圍第10所述之光學信號影像擷取方法，其亦可在非透明介
    質物件上擷取影像。」並未指明使用於光學滑鼠。
  (三)原告固主張被告侵害系爭專利申請專利範圍獨立項第4、7項
    云云，惟參酌各該申請專利範圍所對應之說明書上之第3 圖
    、第5圖、第7圖，顯已為被證3之附件2、附件3 及送鑑定答
    辯所述之數位雷射音響、光碟片儲存系統、麥克森干涉儀、
    光學軌跡球、影像掃描裝置等之先技術所揭露，且其中影像
    掃描裝置於系爭專利申請前即西元1992年12月21日已為系爭
    美國專利所揭露，其中系爭美國專利所引之圖表四（Fig4）
    與系爭專利之第3圖、第5圖、第7 圖在技術手段、產生之功
    能及達成之效果均實質相同，其係利用分光鏡折射後再以透
    鏡擷取影像。而比較其結構後可看出，其光源僅有發射位置
    不同，或多再經由鏡片反射，並無助長系爭專利任何作用及
    功效，故屬顯而易知而不具進步性。又系爭美國專利就圖表
    四以「在Fig4中，一光源（35）穿過一被照明之光學裝置（
    36）而使光線平行，經過一振幅分割之分光鏡（37）而產生
    方向之改變。由LED 燈所發出之光能量沿著垂直面照亮介質
    （14）之表面」、「且，在Fig4上所呈現者為由介質（14）
    所反射或擴散並穿過分光鏡（37）之光能量，再經由元件（
    38）之孔徑作用或濾光方式，將影像聚集在另一元件（39）
    之上。光能量由介質（14）至分光鏡（37）及由分光鏡反射
    等部分並無描繪在Fig4之上。主要之導覽光學影像將持續呈
    現在偵測到聚焦光之二維感應陣列（24）之接收範圍內。」
    簡而言之，即「一光源（35）所發射的光束直接照射至一分
    光鏡（37）。經分光鏡反射後照射至一接觸面（14），該接
    觸面反射該光束至分光鏡後，該光束穿透該分光鏡至一感應
    器（24）」，因此系爭美國專利所揭示之方法專利內容，與
    系爭專利所揭示之方法專利相同，依專利法第22條第1 項、
    第4 項，系爭美國專利公告日期為西元1999年12月21日，遠
    早於系爭專利申請日期西元2003年11月21日，亦屬顯而易知
    而不具進步性，系爭專利具有撤銷原因，依智慧財產案件審
    理法第16條第2 項，原告不得於訴訟中主張權利。復系爭鑑
    定報告鑑定結果為「待鑑定物不適用文義讀取，適用均等論
    ，但符合先前技術阻卻，故待鑑定對象並未落入經濟部智慧
    財產局之發明公告第I230359號專利權『光學信號影像擷取
    方法』之申請專利範圍」，其鑑定理由認為系爭滑鼠與申請
    在先之系爭引證專利無實質差異，適用均等論，而待鑑定對
    象為先前技術在所屬領域中，具有通常知識者所能輕易完成
    者，適用先前技術阻卻，應判斷系爭滑鼠未落入系爭專利之
    範圍，其理甚明。
  (四)原告曾稱系爭引證專利與系爭專利並不相同，因系爭引證專
    利之反射光束與擷取影像之光軸並未重疊云云，復於98年 7
    月10日民事準備書（六）狀稱「我國專利第590286號……其
    實施態樣不包含『……反射光束之光軸至一透明介質物件下
    方之影像接觸面』。且其自角稜鏡之反射面所反射的光束亦
    未與自目標物件反射的光束之光軸重疊，而明顯不同於系爭
    專利『擷取影像之光軸係與經該分光物件反射光束之光軸重
    疊』之技術特徵，因此無法證明系爭專利符合專利法第23條
    擬制喪失新穎性的規定。」據此可歸納出原告明顯之結論：
    1.系爭專利所揭露之技術特徵為「反射光束與擷取影像之光
    軸重疊」；2.原告認為系爭引證專利所揭露之技術特徵為「
    自角稜鏡之反射面所反射的光束亦未與自目標物件反射的光
    束之光軸重疊」；3.原告主張反射光束與擷取影像之光軸若
    未重疊，則與系爭專利之技術特徵不一致。惟系爭滑鼠由分
    光物件所產生之反射光束與擷取影像之光束並未有重疊之現
    象，此由系爭鑑定報告所言：「該影像接觸面（31*） 之影
    像反射至分光物件（2*），擷取影像之光軸（R*）係近乎與
    經該分光物件（2*）一次以上反射光束之光軸（D1*） 重疊
    」等語即可證明。故依原告自認之結論，系爭滑鼠對系爭專
    利不構成侵害。
  (五)按系爭審定書之審定結果，認定系爭專利第4 項申請專利範
    圍沒有進步性，所以其附屬項即系爭專利第5、6項亦認為無
    進步性，又系爭審定書同時認為系爭專利第7 項沒有進步性
    ，而其附屬項即系爭專利第8、9項因認定為單純改變介質，
    亦不具有進步性。並聲明：除願供擔保請准免為假執行之宣
    告外，如主文所示。
四、法院得心證之理由：
    本件原告起訴主張系爭產品侵害系爭專利申請專利範圍第 4
    項至第9 項，並據此請求被告負損害賠償責任；被告伍佰公
    司則辯稱系爭專利不具新穎性、進步性而具有應撤銷事由，
    且系爭產品並未侵害系爭專利等語。是本件被告抗辯系爭專
    利不具新穎性、進步性而具有應撤銷專利權之事由，本院自
    應就此爭點先予審酌。經查：
  (一)系爭專利申請專利範圍為：「1.一種光學信號影像擷取方法
    ，包括下列步驟：產生一鉛直方向投射光束之光軸；該光軸
    直射至一分光物件；經該分光物件投射光束之光軸至一透明
    介質物件下方之影像接觸面；該影像接觸面之影像反射至前
    述分光物件，擷取影像之光軸係與經該分光物件透射光束之
    光軸重疊；經該分光物件一次或一次以上反射影像之光軸至
    一透鏡，供一影像感測元件擷取經該透鏡作用之影像。2.如
    申請專利範圍第1 項所述之光學信號影像擷取方法，其中透
    明介質為玻璃。3.如申請專利範圍第1 項所述之光學信號影
    像擷取方法，其亦可在非透明介質物件上擷取影像。4.一種
    光學信號影像擷取方法，包括下列步驟：產生一投射光束之
    光軸；該光軸直射至一分光物件；經該分光物件一次或一次
    以上反射光束之光軸至一透明介質物件下方之影像接觸面；
    該影像接觸面之影像反射至分光物件，擷取影像之光軸係與
    經該分光物件透射光束之光軸重疊；經該分光物件透射影像
    之光軸至一透鏡，供一影像感測元件擷取經該透鏡作用之影
    像。5.如申請專利範圍第 4項所述之光學信號影像擷取方法
    ，其中透明介質為玻璃。6.如申請專利範圍第4 項所述之光
    學信號影像擷取方法，其亦可在非透明介質物件上擷取影像
    。7.一種光學信號影像擷取方法，包括下列步驟：產生一水
    平方向之投射光束之光軸；該光軸直射至一分光鏡；經該分
    光鏡一次反射光束之光軸至一透明介質物件下方之影像接觸
    面；該影像接觸面之影像反射至分光鏡，擷取影像之光軸係
    與經該分光鏡一次反射光束之光軸重疊；經該分光鏡透射影
    像之光軸至一透鏡，供一影像感測元件擷取經該透鏡作用之
    影像。8.如申請專利範圍第7 項所述之光學信號影像擷取方
    法，其中透明介質為玻璃。9.如申請專利範圍第7 項所述之
    光學信號影像擷取方法，其亦可在非透明介質物件上擷取影
    像。10.一種光學信號影像擷取方法，包括下列步驟：產生一
    鉛直方向投射光束之光軸；該光軸直射至一鏡組；經該鏡組
    二次反射光束之光軸至一透明介質物件下方之影像接觸面；
    該影像接觸面之影像反射至鏡組，擷取影像之光軸係與經該
    鏡組二次反射光束之光軸重疊；經該鏡組透射影像之光軸至
    一透鏡，供一影像感測元件擷取經該透鏡作用之影像。11.如
    申請專利範圍10項所述之光學信號影像擷取方法，其中透明
    介質為玻璃。12.如申請專利範圍第10所述之光學信號影像擷
    取方法，其亦可在非透明介質物件上擷取影像。」此有系爭
    專利申請發明專利說明書在卷可稽（見本院卷第76至87頁）
    。其中第1、4、7 、10項為獨立項，其餘為附屬項。其中申
    請專利範圍第4 項所採取之步驟：「產生一投射光束之光軸
    ；該光軸直射至一分光物件；經該分光物件一次或一次以上
    反射光束之光軸至一透明介質物件下方之影像接觸面；該影
    像接觸面之影像反射至分光物件，擷取影像之光軸係與經該
    分光物件透射光束之光軸重疊；經該分光物件透射影像之光
    軸至一透鏡，供一影像感測元件擷取經該透鏡作用之影像」
    ，與申請專利範圍第7 項所採取之步驟：「產生一水平方向
    之投射光束之光軸；該光軸直射至一分光鏡；經該分光鏡一
    次反射光束之光軸至一透明介質物件下方之影像接觸面；該
    影像接觸面之影像反射至分光鏡，擷取影像之光軸係與經該
    分光鏡一次反射光束之光軸重疊；經該分光鏡透射影像之光
    軸至一透鏡，供一影像感測元件擷取經該透鏡作用之影像」
    ，兩者主要差異，在於申請專利範圍第4項採取「一次或一
    次以上反射光束」，而申請專利範圍第7 項則限縮於採取「
    一次反射光束」。
  (二)而查美國Addison Wesley出版社於2002年所出版由Hecht 編
    著之「OPTICS」書籍，其中第9.24圖業已揭露一光源發出一
    光源訊號，先經一準直鏡片後，射入一分光鏡，分光鏡將光
    源訊號反射至一鏡面，再反射回分光鏡，透射後經一透鏡，
    傳送至偵測器（見本院卷第95頁）。其所採取將光源訊號直
    射至分光鏡，反射至鏡面後再反射回分光鏡，再透射至偵測
    器之步驟，與系爭專利申請專利範圍第4 項所採取將投射光
    束之光軸直射至分光物件，反射至影像接觸面後反射，再經
    分光物件透射至影像感測元件之步驟，同為擷取影像之光軸
    係與該分光物件反射光束之光軸重疊之技術手段。雖前揭「
    OPTICS」書籍第9.24圖標明光源先經準直鏡片後再射入分光
    鏡之步驟，明顯為系爭專利申請專利範圍第4 項所不採，然
    「OPTICS」書籍第9.24圖所採取之上開步驟，其用途在於調
    整光源，系爭專利申請專利範圍第4 項省略此步驟，並無法
    改變其與「OPTICS」書籍第9.24圖所採取之技術手段為相同
    之事實。從而，系爭專利申請專利範圍第4 項，為其所屬領
    域中具有通常知識者依上開「OPTICS」書籍第9.24圖之先前
    技術所能輕易完成，足認系爭專利申請專利範圍第4 項不具
    進步性。至於申請專利範圍第5、6項均為申請專利範圍第 4
    項之附屬項，其內容雖分別進一步界定透明介質可為玻璃，
    亦可在非透明介質物件上擷取影像，然此僅在界定介質之類
    型，並未改變申請專利範圍第4 項所採取之技術特徵，是系
    爭專利申請專利範圍第5、6項仍為其所屬技術領域中具有通
    常知識者，依「OPTICS」書籍第9.24圖之先前技術所能輕易
    完成者，同樣不具進步性。而因系爭專利申請專利範圍第 7
    項與第4 項之差異，主要在於將「「一次或一次以上反射光
    束」限縮於「一次反射光束」，其餘步驟特徵並無實質不同
    ，仍為擷取影像之光軸係與該分光物件反射光束之光軸重疊
    之技術特徵，而與前開「OPTICS」書籍第9.24圖所揭露之技
    術手段相同，亦因此不具進步性。又因系爭專利申請專利範
    圍第8、9項為第7 項之附屬項，其所界定之技術特徵亦在於
    進一步界定透明介質可為玻璃，亦可在非透明介質物件上擷
    取影像，惟其僅界定介質之類型，並未改變申請專利範圍第
    7 項所採取之技術特徵，是系爭專利申請專利範圍第8、9項
    仍為其所屬技術領域中具有通常知識者，依「OPTICS」書籍
    第9.24圖之先前技術所能輕易完成者，因而不具進步性。
  (三)又查，系爭美國專利第4 圖揭露一光源（35）發出一光源訊
    號，先經一準直鏡片（36）後，射入一分光鏡（37），分光
    鏡（37）將光源訊號往下反射至一接觸面（14），再向上反
    射至分光鏡（37），透射後經一濾光構件（38）及一透鏡（
    39），傳送至感測器（24），此有系爭美國專利內容在卷可
    參（見本院卷第187 頁）。其所採取將光源訊號直射至分光
    鏡，反射至接觸面（14）後再反射回分光鏡，再透射至感測
    器之步驟，與系爭專利申請專利範圍第4 項所採取將投射光
    束之光軸直射至分光物件，反射至影像接觸面後反射，再經
    分光物件透射至影像感測元件之步驟，同為擷取影像之光軸
    係與該分光物件反射光束之光軸重疊之技術手段。固然系爭
    美國專利之技術特徵揭露須先經準直鏡片後才射入分光鏡，
    及經分光鏡透射後先經一濾光構建後再至感測器，而系爭專
    利並無採用準直鏡片及濾光構件之技術特徵，惟系爭美國專
    利所增加之準直鏡片、濾光構件均屬光源之調整，系爭專利
    申請專利範圍第4 項予以省略，並無法改變其與系爭美國專
    利採用相同技術之事實。從而，系爭專利申請專利範圍第 4
    項，為其所屬領域中具有通常知識者依系爭美國專利第4 圖
    之先前技術所能輕易完成，足認系爭專利申請專利範圍第 4
    項不具進步性。至於申請專利範圍第5、6項均為申請專利範
    圍第4 項之附屬項，其內容雖分別進一步界定透明介質可為
    玻璃，亦可在非透明介質物件上擷取影像，然此僅在界定介
    質之類型，並未改變申請專利範圍第4 項所採取之技術特徵
    ，是系爭專利申請專利範圍第5、6項仍為其所屬技術領域中
    具有通常知識者，依系爭美國專利之先前技術所能輕易完成
    者，同樣不具進步性。而因系爭專利申請專利範圍第7 項與
    第4 項之差異，主要在於將「「一次或一次以上反射光束」
    限縮於「一次反射光束」，其餘步驟特徵並無實質不同，仍
    為擷取影像之光軸係與該分光物件反射光束之光軸重疊之技
    術特徵，而與系爭美國專利所揭露之技術手段相同，亦因此
    不具進步性。又因系爭專利申請專利範圍第8、9項為第7 項
    之附屬項，其所界定之技術特徵亦在於進一步界定透明介質
    可為玻璃，亦可在非透明介質物件上擷取影像，惟其僅界定
    介質之類型，並未改變申請專利範圍第7 項所採取之技術特
    徵，是系爭專利申請專利範圍第8、9項仍為其所屬技術領域
    中具有通常知識者，依系爭美國專利之先前技術所能輕易完
    成者，因而不具進步性。
  (四)從而，上開「OPTICS」書籍第9.24圖與系爭美國專利第4 圖
    業已揭露系爭專利申請專利範圍第4、5、6、7、8、9項之技
    術特徵，而為其所屬技術領域中具有通常知識者可輕易完成
    者，依審定時專利法第22條第4 項規定，本不得申請取得發
    明專利，依同法第67條第1項第1款規定應撤銷其發明專利權
    。是依智慧財產案件審理法第16條第2 項規定，原告於本件
    訴訟中對於被告不得主張權利，其自不得依專利法第84條、
    第85條及民法第185 條規定，請求被告連帶負損害賠償責任
    。
五、綜上所述，原告主張系爭產品侵害系爭專利，難認有據，而
    被告辯稱系爭專利具有撤銷專利權之事由，原告不得於本件
    對其主張權利等情，核屬有據，堪可採信。從而，原告依專
    利法第84條及第85條、民法第185 條等規定，請求被告連帶
    給付2,000,000 元，及自起訴狀繕本送達之翌日起至清償日
    止，按週年利率5%計算之利息，為無理由，應予駁回。又原
    告之訴既經駁回，其假執行之聲請即失所附麗，應併予駁回
    。
六、本件事證已臻明確，兩造其餘攻擊防禦方法及未經本院援用
    之證據，核與判決之結果不生影響，爰不予逐一論駁，併此
    敘明。
七、訴訟費用負擔之依據：民事訴訟法第78條。
中    華    民    國    98    年    10    月    27    日
                  民事第四庭    法  官  余明賢
以上正本係照原本作成
如對本判決上訴，須於判決送達後20日內向本院提出上訴狀
中    華    民    國    98    年    10    月    27    日
                                書記官  楊勝欽


司法院資訊處製作；財團法人民間司法改革基金會備份。
